【裁判字號】    95,台上,1374
【裁判日期】    950629
【裁判案由】    損害賠償
【裁判全文】
最高法院民事判決            九十五年度台上字第一三七四號
    上  訴  人  甲○○
                乙○○
    共      同
    訴訟代理人  黃三榮律師
                紀鈞涵律師
    被 上訴 人  丙○○
    訴訟代理人  林國漳律師
    被 上訴 人  丁○○
                戊○○
    共      同
    訴訟代理人  林世超律師
上列當事人間請求損害賠償事件，上訴人對於中華民國九十四年
五月二十四日台灣高等法院第二審判決（九十四年度重上字第四
０號），提起上訴，本院判決如下：
    主  文
原判決廢棄，發回台灣高等法院。
    理  由
本件上訴人主張：伊父林桂三於民國九十年二月十三日去世，伊
等因不克親自處理繼承事宜，由上訴人乙○○於同年八月九日出
具授權書，委託被上訴人丙○○處理。丙○○竟未經同意，擅自
複委任被上訴人丁○○、戊○○處理報稅事宜。上訴人甲○○則
未委任被上訴人為遺產稅申報事宜，丙○○、戊○○具有處理遺
產稅事務之能力，且均參與系爭遺產稅申報，卻未向金融機構申
領林桂三死亡時之存款餘額證明，丁○○、戊○○持有林桂三之
存摺及印鑑，卻未詳細查詢，漏報林桂三定期存款遺產，致伊等
因短報及漏報遺產稅而遭裁罰共計新台幣（下同）五百九十七萬
四千六百三十五元，此與訴外人張玉靜盜領存款之間，並無關聯
，且被上訴人亦應知林桂三死後存款可能遭盜領，丙○○處理委
任事務及選任行為，丁○○具名為登記代理人處理事務，均有過
失。爰對被上訴人依民法第一百八十四條第一項、第一百八十五
條規定，其中丙○○就乙○○部分並依民法第五百三十八條第一
項或第二項（縱認複委任為合法）及五百四十四條之規定，求為
命被上訴人連帶給付上訴人五百九十七萬四千六百三十五元並加
計法定遲延利息之判決。
被上訴人丙○○則以：伊無專業知識，受委任辦理遺產稅申報時
，已年近八十歲，僅係掛名而已；上訴人乙○○實際委任專業代
書丁○○辦理，其並數次與丁○○會面討論申報遺產稅事宜，上
訴人甲○○且至丁○○處領回相關授權書。伊委由代書係經上訴
人同意，且有不得已之事由，合於民法第五百三十七條但書規定
，伊選任並無過失。另觀兩造授權書之記載，未特別指示申領林
桂三死亡當日之存款餘額證明，未違背乙○○指示。上訴人未提
供相關資料，其遭罰鍰係因第三人冒領存款所致，不可歸責於伊
等語。被上訴人戊○○、丁○○則以：伊等各自獨立經營土地登
記專業代理人事務所，戊○○已年近八十歲，無法勝任且未受委
任辦理上訴人遺產稅申報，戊○○僅於電話聯絡時代為翻譯，受
委任者僅丁○○。上訴人乙○○簽名並直接寄回丁○○所繕打之
授權書予丁○○，亦多次會面討論申報內容，丁○○並帶甲○○
請領國民身分證，甲○○且領回其相關授權書，顯見彼同意之情
。又上訴人完全未提供申報遺產稅資料，伊未持有林桂三之存摺
、印鑑，授權書亦未指示申領林桂三死亡當日之存款證明，且一
般遺產餘額不會變動，上訴人遭科處罰鍰，係因第三人張玉靜之
盜領及銀行過失讓他人冒名辦理定期存款中途解約所致，再上訴
人係另委託他人申請複查，國稅局嗣查出尚有部分定期存款漏未
申報，而裁處一百九十六萬八千元罰鍰，此亦非屬可歸責於於伊
等語，資為抗辯。
原審維持第一審所為上訴人敗訴之判決，駁回其上訴，無非以：
上訴人二人自幼遷居國外，其被繼承人林桂三於九十年二月十三
日去世，上訴人因不克親自辦理遺產繼承事宜，由上訴人乙○○
於九十年八月九日出具授權書，授權被上訴人丙○○於九十年八
月一日至九十三年八月一日間，代理上訴人就林桂三所有遺產全
權行使：(1)辦理遺產稅申報期限延長；(2)向金融機構申領林桂三
之存款金額證明；(3)向稅捐機關申領林桂三財產總歸戶資料；(4)
其他申領有關林桂三遺產之相關資料一切手續；(5)辦理遺產繼承
登記等手續。而上訴人乙○○委任被上訴人丙○○代為處理繼承
遺產登記（含遺產稅申報）等事宜，並未約定支付報酬。被上訴
人丁○○具名為登記代理人，以乙○○為納稅義務人代表人之名
義（申報人欄記載授權人乙○○、被授權人丙○○）填具遺產稅
申報書，於同年十一月十二日向北區國稅局辦理遺產稅申報。嗣
國稅局審核前開申報書，發現就林桂三遺留之活期存款部分，未
就林桂三死亡時之銀行存款餘額，即第一商業銀行羅東分行（下
稱一銀羅東分行）二千一百五十一萬九千八百一十二元、台灣中
小企業銀行羅東分行（下稱中小企銀羅東分行）九十九萬五千四
百零七元、彰化商業銀行羅東分行（下稱彰銀羅東分行）二百零
八萬九千八百三十九元，共二千四百六十萬五千零五十八元，短
報一千零七十萬零四百六十九元，認定上訴人逃漏遺產稅四百萬
六千六百三十五元，並按漏稅額對上訴人裁處一倍即同額之罰鍰
確定；國稅局復查得前開申報書，漏報林桂三於中小企銀羅東分
行之定期存款四百八十萬元（含二百八十萬元、一百萬元、一百
萬元之定期存單各乙張），應增加遺產稅額一百九十六萬八千元
，並按漏稅額對上訴人裁處一倍即同額之罰鍰。上訴人部分以轉
帳繳納，部分以土地抵繳，如數繳清本稅一千五百二十九萬七千
八百三十九元、罰鍰五百九十七萬四千七百三十五元及利息十二
萬二千九百二十六元等情，為兩造所不爭。茲上訴人主張：戊○
○、丁○○應負共同侵權行為責任，丙○○與戊○○參與遺產稅
申報發函及製作共有人名單，處理委任及選任代書均有過失，應
連帶賠償其短報、漏報遺產稅罰鍰之損害云云，被上訴人則否認
之，兩造情詞各執。查受任人固應自己處理委任事務。但經委任
人之同意或另有習慣或有不得已之事由者，得使第三人代為處理
；前開委任之同意，可經由事前允許或事後承認，明示或默示為
之。若委任事務無特殊信賴之要求者，或委任人於訂約時明知受
任人將不親自處理者，皆可推定委任人有默示之同意。被上訴人
丙○○受上訴人乙○○委任時，已年高七十六歲，而遺產稅之申
報，涉及遺產認定、遺產價值計算、遺產總額之併入或扣除、遺
產稅率之適用等事項，需具備稅務、不動產及法令等方面之知識
。林桂三遺有價值上億元之眾多財產，包括高達百餘筆之不動產
，至為繁雜。乙○○出具授權書委任丙○○處理時，距申報期限
僅數日，縱依遺產及贈與稅法第二十六條規定延長期限，亦僅有
三個月期間，難期丙○○依個人健康狀況、知識或經驗，得於期
限內如期完成遺產稅之申報。堪認上訴人乙○○於委任之初，即
知悉受任之被上訴人丙○○，無法個人獨力完成系爭遺產稅申報
事宜，有複委任其他代書幫忙處理之必要。被上訴人丙○○於林
桂三死亡後，有具領遺體、申請火葬許可或代理申請延長遺產稅
申報期限之行為，以丙○○與林桂三屬兄妹關係，上訴人未返國
處理喪葬事宜，經上訴人要求代為辦理相關事務，前開具領或申
請之事項，尚屬單純、簡易，尚難與遺產稅申報情形相提並論，
自不能以此論斷丙○○具遺產稅申報之能力。丙○○之子即第三
人楊純豪，固曾於九十年七月二十日寄發英文電子郵件與上訴人
乙○○，告知可由其『舅父』（即被上訴人戊○○）代為處理云
云，顯見乙○○知悉由其他代書處理情事，且未為反對意思，更
曾聯絡過上訴人之母，乙○○告知欲辦理繼承遺產手續，另由古
碧樟繕打作成授權書，快遞送交乙○○簽署並辦理認證，再直接
寄回丁○○收受，該信封上收件人載「丁○○代書」，益徵其情
。核乙○○英文姓名及國外地址，字體確與信封之寄件人英文姓
名及地址相符，上訴人甲○○以原名林幼春具名，於九十年十一
月十四日出具授權書，嗣於九十一年一月十六日改名為甲○○另
行授權丙○○，由丁○○作成授權書後，寄交甲○○並經駐外單
位簽證，再由甲○○回台後，以台北市○○街十一之二號二樓地
址寄交被上訴人丁○○，亦有信封影本附卷足參，堪認上訴人同
意被上訴人丙○○委由其他代書處理遺產稅申報事宜。乙○○出
具之授權書，雖未載明受任人丙○○得複委任其他代書處理遺產
稅申報，依上說明，應認其已默示同意，複委任應屬合法。本件
遺產稅申報確由被上訴人丙○○出具委託書交被上訴人丁○○，
由丁○○具名為登記代理人填具申報，申報前查詢林桂三之全國
財產總歸戶資料，亦係由被上訴人丁○○代理申請等事實，有系
爭遺產稅申報書、丙○○授權丁○○之委託書及宜蘭縣稅捐稽徵
處羅東分處函可按。上訴人於九十年十二月間數次與被上訴人丁
○○會面，討論申報遺產稅事宜；甲○○於九十二年六月二十五
日親自回國至丁○○處領回相關授權書，其出具收據之對象係丁
○○，而上訴人甲○○首次請領國民身分證，係由被上訴人丁○
○帶往羅東鎮戶政事務所辦理；請領林桂三銀行存款證明，係由
被上訴人丁○○陪同被上訴人丙○○前往辦理。則系爭遺產稅申
報，顯係委由丁○○辦理。至楊純豪寄發電子郵件，係在被上訴
人丙○○受委任前，信中雖提及被上訴人戊○○有意承辦，然此
乃接洽之初所言，事後繕打寄發授權書及遺產稅申報過程，均是
由被上訴人丁○○處理，被上訴人丙○○亦陳稱僅委任丁○○，
自難依該委任前所寄發之電子郵件內容，即認被上訴人丙○○委
任戊○○辦理遺產稅申報。被上訴人戊○○辯稱：與丁○○二人
係父子，各自設立代書事務所獨立經營。惟因十四年一月六日生
，年近八十歲，並患有高血壓等病，書寫有障礙無法勝任事務，
自八十九年起已無從事土地代書業務，系爭遺產稅申報事件是由
丙○○委任丁○○處理，因上訴人二人不懂國、台語，丁○○又
不會日語，才請諳日語之戊○○代為翻譯，實際上未參與系爭遺
產稅之申報事宜云云，核與醫院診斷證明書所載，並宜蘭縣宜蘭
地政事務所、羅東地政事務所、北區國稅局羅東稽徵所及宜蘭縣
稅捐稽徵處羅東分處函復，八十九年起至九十三年一月止並無戊
○○代理業務之文件無誤等情相符，參以本件遺產稅申報書亦載
「登記代理人丁○○」，應屬可信。戊○○與丁○○二人係父子
，信封袋由丁○○持以使用，交付名片係首次見面禮貌性給予，
以名片上印製為「土地登記專業代理人」，非已經修法後之「地
政士」，丁○○名片已改為「地政士」，足見戊○○給予者為舊
名片，衡諸社會常情，實不足以證明有委任戊○○為系爭申報遺
產稅之行為。訴外人楊馥華（丙○○之女）於九十二年十月二十
八日致上訴人乙○○之電子郵件，所謂丙○○可幫忙處理系爭遺
產事乙節，因楊馥華旅居日本，對本件申報遺產稅事並未參與，
所謂丙○○可幫忙處理，僅係表達其個人意願，不得推定被上訴
人戊○○有參與遺產稅申報事宜。本件被上訴人丙○○複委任處
理遺產稅申報事宜者，僅被上訴人丁○○，堪以認定。被上訴人
丁○○具專業地政士資格之人，並已從事此行業甚久，被上訴人
丙○○選任其代為處理遺產稅申報事宜，顯已盡其注意義務，實
不得以事後因申報發生失誤，遽謂選任有過失。上訴人乙○○委
任被上訴人丙○○為其處理遺產稅申報，並授權向金融機構申領
林桂三之存款金額證明及辦理遺產繼承登記等手續，依授權書之
記載，就銀行存款部分僅指示「向金融機構申領被繼承人林桂三
之存款金額證明」，並未特別指示係申領林桂三「死亡當日」及
由銀行「正式」出具之存款餘額證明。其他九十年十一月十四日
、九十年十二月二十日、九十一年四月二日、九十一年四月十七
日之授權書，記載授權事項為「全權行使申請林桂三所有行庫存
款（優先繳納遺產稅）」及「全權行使辦理林桂三全部遺產繼承
登記」，其上仍未明確記載請領「死亡當日」之遺產證明。又其
記載之授權日期均在向銀行查詢之後，由於授權書上之被授權者
列丙○○，故銀行要求本人到場，因此被上訴人丙○○即陪同丁
○○，先後於九十年八月二十四日向一銀羅東分行請領林桂三之
存款餘額證明、同日向彰銀羅東分行查詢列印林桂三之當日存款
數額資料，及九十年十月十五日向中小企銀羅東分行查詢林桂三
於該行當日之存款數額資料，核與上訴人乙○○之指示，尚無違
背之處。況丙○○具名向一銀羅東分行提出之申請書，更且表明
希望發給「林桂三其本人死亡前（至現在）在銀行之所有存款證
明」，有申請書影本附卷可查，係因授權書未授權得請領「死亡
日」之存款證明，銀行因而核發「申請日」存款餘額證明，因此
不可歸責於被上訴人丙○○。彰銀羅東分行於九十三年七月十三
日覆函，承認被上訴人所提供稅捐單位使用之存款餘額證明，係
其所提供林桂三存款餘額參考之用，而中小企銀羅東分行亦於九
十三年八月二日以函承認該分行九十年十月十五日九時三十四分
所列印之客戶存、借款查詢單（９００－０５）戶名為林桂三係
「供平日參考之用」，事後被上訴人丙○○、古碧樟亦據此向稅
捐單位申報林桂三之遺產，足見非其未為查詢。本件遺產稅申報
後，固經北區國稅局向一銀羅東分行、中小企銀羅東分行、彰銀
羅東分行函查林桂三於九十年二月十三日死亡日當時之存款餘額
，發現活期存款部分與系爭遺產稅申報書所載之存款數額不符，
並漏報中小企銀羅東分行之定期存款四百八十萬元，因而認定上
訴人有逃漏遺產稅情事，並對其二人科處罰鍰。惟依一般代書受
理遺產稅申報事件，繼承人應主動提供被繼承人生前所有之遺產
（包括不動產、動產、銀行存款），俾承辦代書憑以辦理，為眾
所週知。查林桂三死亡後，其同居人張玉靜擅自盜用保管之存摺
、定存單及印章，辦理定期存款解約及盜領存款之違法行為，已
據張玉靜於刑案訊問中自承無訛。存摺等既由張玉靜保管，盜領
行為更非被上訴人得預知，上訴人為林桂三之繼承人，對於繼承
財產之相關權利證明（如系爭存款之存摺、印章、定存單等），
有遭他人非法盜領存款之虞，有應預為防範並通知受任人之義務
。然上訴人因旅居國外，疏於了解其被繼承人生活狀況，於委任
被上訴人丙○○處理系爭遺產稅申報過程中，未告知並指示其注
意，則依一般經驗法則，自九十年二月十三日林桂三死亡後，至
同年十一月十二日被上訴人丁○○具名為登記代理人，向北區國
稅局辦理遺產稅申報止，林桂三生前於一銀羅東分行、中小企銀
羅東分行、彰銀羅東分行所設帳戶之存款，原本不致產生變化，
被上訴人丁○○申報應無疏失。被上訴人丁○○受任處理本件遺
產稅申報，經國稅局核定罰鍰四百萬六千六百三十五元後，上訴
人撤銷其授權，另委託他人申請複查，結果又查出中小企銀羅東
分行漏報定期存款四百八十萬元，可證上訴人被繼承人遺產眾多
，若非上訴人提供資料承辦代書難以明瞭，本件漏報非可歸責於
被上訴人。雖上訴人稱授權書有授權複查云云，並提出授權書載
有「及複查」等字樣為證，但查被上訴人丙○○、古碧樟向第一
銀行查詢之授權書其上並無「複查」等字樣，上訴人未授權複查
，信屬真實。從而被上訴人丙○○及複委任之丁○○於處理遺產
稅申報事宜時，由被上訴人丁○○陪同丙○○至銀行請領或查詢
列印林桂三之存款資料，因上訴人未提供詳細財產資料及銀行存
摺供核對，因而依據請領之前開資料向稅捐單位核算、填具遺產
稅申報書，應認就其受任處理之事務，已盡與處理自己事務同一
之注意義務，而無可歸責，不須負債務不履行損害賠償責任等詞
，為其判斷之基礎。
查上訴人於原審提出並援引訴外人張玉靜於其刑事案件提出之「
刑事聲請調查證據狀」，主張：訴外人張玉靜明白表示被上訴人
戊○○與林桂三係姻親關係，林桂三名下有將近百筆土地、建物
，數十年來相關不動產之買賣均交由戊○○代書處理，戊○○對
於林桂三之財產狀況知之甚詳，林桂三生前確有委託戊○○大略
估算若伊往生，須繳多少遺產稅，林桂三死亡之後，張玉靜將持
有之林桂三名下土地、建物所有權狀、銀行存摺，交由戊○○以
利上訴人等辦理繼承登記云云（見原審卷第一三五頁—第一三八
頁、第二一七頁—第二二一頁）。果若屬實，則楊純豪曾於九十
年七月二十日以電子郵件方式，告知乙○○可由其舅父（即被上
訴人戊○○）代為處理等情，即非全然無據。如此，被上訴人戊
○○是否未受丙○○複委任處理林桂三遺產事宜？即不無疑問。
若張玉靜確將銀行存摺交被上訴人戊○○以辦理繼承登記，戊○
○豈有不查閱其存款提領情形？另被上訴人戊○○自承其擔任上
訴人與古碧樟聯絡電話之翻譯，自應知其間委任辦理遺產繼承事
宜，其係未將張玉靜交付之銀行存摺提出交與古碧樟、丙○○查
核？或已經提出交與古碧樟、丙○○，而未為處理？其情究竟為
何？攸關被上訴人三人責任之判斷，自屬重要之攻擊方法。原審
未於判決理由項下說明其取捨之意見，自難謂無判決理由不備之
違法。次查上訴人二人自幼遷居國外，疏於了解其被繼承人林桂
三生活狀況，乃原審確定之事實，亦係被上訴人一再主張者。而
一般代書受理遺產稅申報事件，繼承人會主動提供被繼承人生前
所有之遺產（包括不動產、動產、銀行存款），俾承辦代書憑以
辦理固屬社會生活所通見之情形，乃指繼承人知悉被繼承人之財
產情形為前提，倘繼承人未能知悉被繼承人之財產狀況，甚或一
般生活狀況，如上訴人與其被繼承人林桂三間之情況，上訴人根
本不知其被繼承人林桂三之遺產所在及其數額若干，而委任與林
桂三為兄妹關係之被上訴人丙○○，及身為專業代書丁○○辦理
遺產稅申報，自應注意調查徵實。倘古碧樟受有報酬，依民法第
五百三十五條後段，更應以善良管理人之注意處理該委任事務。
乃原審未遑注意及此，徒以上訴人不知悉而未能提出遺產明細為
由，遽認被上訴人丙○○、古碧樟可因此免責，未免疏率。又依
遺產及贈與稅法第十三條規定，遺產稅係按被繼承人死亡時，依
該法計算之遺產總額，減除法定之各項扣除額及免稅額後之課稅
遺產淨額課徵之。則辦理遺產稅申報，自應以林桂三死亡時之遺
產額數為基準，此應為身為專業代書之被上訴人丁○○所知且應
為注意之事項。上訴人於授權書上雖未明確記載請領「死亡當日
」之遺產證明，然被上訴人古碧樟為受任專業代書，亦應依上開
規定要件促請上訴人補正後辦理，亦係其所應為之注意。乃原審
竟僅以上訴人未表明請領林桂三死亡當日之存款證明為由，即謂
被上訴人丙○○、古碧樟未請領林桂三死亡當日之存款證明，並
未違背其應有之注意義務，已屬未洽。再者，關於授權書之內容
文字，乃係由古碧樟繕打，經快遞送交乙○○簽署、辦理認證，
再寄回丁○○等情，亦為原審所認定。若此，授權書既由被上訴
人古碧樟繕就寄交上訴人簽名後寄回持以辦理，則該授權書縱未
表明請領林桂三死亡當日之存款證明，亦係依古碧樟之意思製作
，原審未予詳察，徒以上訴人之授權書未特別指示申領林桂三死
亡當日之存款餘額證明，並未違背乙○○指示，而為不利於上訴
人之論斷，更屬可議。上訴論旨，指摘原判決不當，聲明廢棄，
非無理由。
據上論結，本件上訴為有理由。依民事訴訟法第四百七十七條第
一項、第四百七十八條第二項，判決如主文。
中    華    民    國  九十五  年    六    月  二十九  日
                      最高法院民事第六庭
                          審判長法官  謝  正  勝
                                法官  鄭  玉  山
                                法官  吳  麗  女
                                法官  袁  靜  文
                                法官  李  寶  堂
      本件正本證明與原本無異
                                      書  記  官
中    華    民    國  九十五  年    七    月   十二   日
                                                      Ｅ


司法院資訊處製作；財團法人民間司法改革基金會備份。
